最　高　行　政　法　院　判　決　　　　　　　　　　九十一年度判字第八六一號
　　原　　　告　乙○○○
　　被　　　告　財政部臺灣省北區國稅局
　　代　表　人　甲○○
右當事人間因綜合所得稅事件，原告不服行政院中華民國八十九年五月二十五日台八
十九訴字第一四九六三號再訴願決定，提起行政訴訟。本院判決如左：
　　主  文
原告之訴駁回。
訴訟費用由原告負擔。
　　事  實
緣原告未辦理民國八十二年度綜合所得稅結算申報，經財政部賦稅署查獲其有取自台
灣妮芙露股份有限公司（以下簡稱妮芙露公司）之佣金收入新臺幣（下同）二、六七
一、一四一元，移由被告核定其八十二年度執行業務所得二、一三六、九一二元，連
同營利所得一、○五○元，除發單補徵原告當年度綜合所得稅九○、○五九元外，並
按所漏稅額處以○．四倍罰鍰計三六、○○○元（計至百元）。原告不服，就其取自
妮芙露公司執行業務所得及罰鍰部分，申經復查結果，未准變更，提起訴願、再訴願
，遞遭決定駁回，遂提起行政訴訟。茲摘兩造訴辯意旨如次：
甲、原告起訴意旨及補充理由略謂：
一、本件被告對來自妮芙露公司同一筆收入，於八十三年五月十三日已課徵營利事業
    所得稅在案，復於八十七年十一月十七日再課徵原告綜合所得稅，顯然造成同一
    筆收入重複課稅，嚴重損害原告法律上應有租稅權益：
（一）本件妮芙露公司之法人會員安露春實業有限公司（以下簡稱安露春公司）八十
      二年度來自妮芙露公司之佣金收入二、六七一、一四一元，依稅法規定於八十
      二年三月十五日至八十三年一月十五日申報並繳納營業稅，並於八十三年五月
      十三日申報並繳納營利事業所得稅在案，均為被告所不否認。
（二）遍查我國稅法所有規定，並未規定「同一筆收入來源既可課徵營利事業所得稅
      ，復再以同一金額課徵綜合所得稅。」如可重複課稅，將造成先繳納二十五％
      營利事業所得稅，再加上四十％綜合所得稅（假設以四十％最高邊際稅率），
      合計稅率將高達六十五％，顯然逾越稅法最高上限，被告之處分明顯違背「租
      稅法定主義」，重複課稅致嚴重損害原告租稅權益。
二、一再訴願決定、復查決定及原處分明顯違背司法院釋字第二八七號解釋意旨及財
    政部八十三年三月三十日台財稅第八三一五八七二三七號函釋，允准法人會員參
    加多層次傳銷，其取得之報酬按佣金收入處理之意旨：
（一）營利事業參加人其因推薦下層參加人向傳銷事業購進商品達一定標準而取得之
      報酬，按佣金收入處理，此有財政部八十三年三月三十日台財稅第00000
      0000號明文函釋。
（二）依司法院釋字第二八七號解釋，行政主管機關就行政法規所為之釋示，係闡明
      法規之原意，應自法規生效之日起有其適用。本件八十二年度所得稅依法於八
      十三年三月三十一日前申報及繳納，安露春公司既然係妮芙露公司之法人會員
      ，符合前揭財政部函釋及司法院釋字第二八七號解釋意旨。
（三）「法律優越原則」係謂行政行為或一切行政活動，均不得與法律相牴觸。此處
      所謂法律，係已含法律及行政機關自行發布之行政命令。準此，前揭財政部函
      釋規定，對被告依法應有拘束力。惟被告對原告逕自補稅並處以罰鍰，顯已牴
      觸前揭財政部函釋規定及違背依法行政原則。
三、被告之處分違反所得稅法施行細則第八十三條第二項規定，及財政部六十六年五
    月二十日台財稅第三三二九○號函釋意旨：
（一）所得稅法施行細則第八十三條第二項規定，行紀業或兼營行紀業收取之佣金依
      法開立統一發票，均免予扣繳。另財政部六十六年五月二十日台財稅第三三二
      九○號函釋規定，營利事業取得之佣金收入，如經開立統一發票交付對方，應
      免由對方（佣金給付人）就該項佣金支出扣繳所得稅款。
（二）本件案外人安露春公司依所得稅法施行細則第八十三條第二項規定，開立佣金
      收入發票交予妮芙露公司，並據以申報及繳納營業稅及營利事業所得稅在案。
      惟被告卻有意忽略前述事實，且毫無法律依據，逕自對原告補稅及處罰，違背
      前揭所得稅法施行細則第八十三條第二項規定。
四、一再訴願決定及被告僅以妮芙露公司八十六年六月十六日出具之說明書為依據，
    未查明說明書內容之真實性，逕予否認法人會員安露春公司存在之事實，並據以
    補徵原告八十二年度綜合所得稅及罰鍰，違反主張漏稅者負舉證責任之規定及租
    稅法律主義、司法院釋字第二一七號解釋之意旨：
（一）妮芙露公司於八十六年六月十六日之說明書指出：「本公司八十二年度支付會
      員廖后衛等五十名之銷貨佣金計一一二、七○二、二三七元，因公司作業之疏
      失，未依法辦理所得扣繳，並以渠等組成之營利事業所開立之發票列報成本計
      一一二、七○二、二三七元，與稅法相關規定不符，本公司願依稅法規定交清
      補稅。」係當時誤解事實做出與事實相反之說明，經詳細查證實際交易情形並
      非如前述說明書所描述。此項聲明，妮芙露公司於臺北市稅捐稽徵處尚未開單
      補徵營業稅及處罰鍰前，已於八十六年九月二十六日具函向其聲明更正前係誤
      解事實致做出錯誤之說明。事實上，妮芙露公司支付佣金予法人會員，並取得
      法人會員之統一發票申報進項稅額，均依據營業稅法第十五條規定，並無與稅
      法規定不符之情事，且申報營業稅及營利事業所得稅均經稅捐稽徵機關核定在
      案。惟一再訴願決定僅執妮芙露公司八十六年六月十六日出具錯誤的說明書，
      據以臆斷原告應補徵八十二年度綜合所得稅及罰鍰，卻故意忽略妮芙露公司已
      於嗣後（八十六年九月二十六日）具函向臺北市稅捐稽徵處聲明更正前錯誤的
      說明書內容在案，則同是妮芙露公司出具之說明書，焉有只認定八十六年六月
      十六日之說明內容，卻故意忽略八十六年九月二十六日之聲明內容之理。況妮
      芙露公司八十六年九月二十六日之說明書已明白指出經查明事實並非如前八十
      六年六月十六日錯誤之說明書所述，此經查明事實之後所做的聲明，理應更具
      有效力及真實性。主管機關本其職責，自有詳查實情之責，不應漠然不予採用
      妮芙露公司八十六年九月二十六日之說明函，逕以八十六年六月十六日錯誤之
      說明函核課原告綜合所得稅，一再訴願決定之認定，顯已違反主張漏稅者應負
      舉證責任之規定。
（二）司法院釋字第二一七號解釋：「憲法第十九條規定人民有依法律納稅之義務，
      係指人民僅依法律所定之納稅主體、稅目、稅率、納稅方法及納稅期間等而負
      納稅之義務。」即稅務行政機關應嚴格遵守稅法之規定，而為稅捐之課徵，斷
      無於法律規定之外，增設現行法律所未規定之課稅條件。則本件一再訴願決定
      僅依據妮芙露公司之說明書，即據以做為稅捐課徵之依據，而非以法律規定作
      為依據，更與事實牴觸，違反前述憲法第十九條「租稅法律主義」及司法院釋
      字第二一七號解釋之意旨。
五、本件原告係安露春公司之股東，代為收取安露春公司之佣金收入，該項佣金收入
    非屬其個人所得，且實際所得人安露春公司已依法開立統一發票予妮芙露公司，
    一再訴願決定顯係誤解事實，而以原告代收安露春公司佣金收入認定為其個人所
    得：
（一）本件原告係安露春公司之負責人，當時係以安露春公司參加妮芙露公司經營多
      層次傳銷，為其法人會員，該行業於當時尚屬較不普遍為人所知之行業，經營
      模式則為經常透過舉辦說明會方式引見直銷商，透過公司人員拜訪消費者購買
      產品，也因此使法人會員公司發生租賃費用、人事費用、郵電費、．．．等相
      關費用，顯然為一公司型態（法人型態）而非自然人型態。
（二）妮芙露公司會員分為法人會員及個人會員二類，妮芙露公司支付佣金予法人會
      員時，或由法人會員之個人股東代收，再轉交法人會員，並由法人會員開立統
      一發票予妮芙露公司申報營業稅，．．．。因此原告實際上僅係代為收取安露
      春公司之佣金收入，嗣後再轉為安露春公司經營使用，則以實際所得人安露春
      公司依法開立統一發票予妮芙露公司，實非屬原告個人之所得。
六、原告係安露春公司執行業務股東，屬該公司之從業人員，而該公司既為妮芙露公
    司多層次傳銷事業參加人，渠等關於該項事業之涉及係屬為安露春公司執行業務
    ，非屬其個人之業務，自非個人業務收入；而中小企業之經營，其資金流動常透
    過其股東於銀行之帳戶，此為一般經營常情，尚難以該佣金流入原告私人銀行帳
    戶，及妮芙露公司負責人於接受調查時錯誤之說明書，逕予認定該項佣金收入為
    渠等之佣金，置安露春公司原始帳證之詳實記載於不顧，對妮芙露公司嗣後所作
    之更正說明視若無睹。該項錯誤說明及其所附支付佣金名冊屬自白書性質，被告
    並無明確證據予以支持課稅依據，依證據裁判主義，尚難據以推定系爭佣金屬原
    告收入。
七、綜上所述，再訴願決定、訴願決定、復查決定及原處分均有違誤，請行言詞辯論
    後併予撤銷等語。
乙、被告答辯意旨略謂：
一、本稅部分：
（一）按凡執行業務者之業務或演技收入，減除業務所房租或折舊、業務上使用器材
      設備之折舊及修理費，或收取代價提供顧客使用之藥品、材料等之成本、業務
      上僱用人員之薪資、執行業務之旅費及其他直接必要費用後之餘額為所得，合
      併計算個人綜合所得總額。又納稅義務人之配偶，及合於第十七條規定得申報
      減除扶養親屬免稅額之受扶養親屬，有前條各類所得者，應由納稅義務人合併
      報繳，分別為行為時所得稅法第十四條第一項第二類及第十五條第一項所明定
      。而個人參加人銷售商品或提供勞務予消費者，所賺取之零售利潤，除經查明
      參加人提供之憑證屬實者，可核實認定外，稽徵機關得依參加人之進貨資料按
      建議價格（參考價格）計算銷售額，如查無上述價格，則參考進貨商品類別，
      依當年度各該營利事業同業利潤標準之零售毛利率核算之銷售價格計算銷售額
      ，再依一時貿易盈餘之純益率百分之六核計個人營利所得予以歸戶課稅。個人
      參加人因下層直銷商向傳銷事業進貨或購進商品累積積分額（或金額）達一定
      標準，而自該事業取得之業績獎金或各種補助費，係屬佣金收入，得依所得稅
      法第十四條第一項第二類規定，減除直接必要費用後之餘額為所得額。納稅義
      務人如未依法辦理結算申報，或未依法記帳及保存憑證，或未能提供證明所得
      額之帳簿文據者，可適用各該年度經紀人費用率計算其必要費用。個人參加人
      因直接向傳銷事業進貨或購進商品累積積分額（或金額）達一定標準，而自該
      事業取得之業績獎金或各種補助費，核屬所得稅法第十四條第一項第九類規定
      之其他所得，財政部八十三年三月三十日台財稅第八三一五八七二三七號函釋
      有案。
（二）本件原告有妮芙露公司給付予直銷個人參加人之佣金二、六七一、一四一元，
      此有妮芙露公司出具之說明書及妮芙露公司八十二年度支付佣金予直銷參加人
      明細表可稽，原核定依首揭規定，減除必要費用後，核定其執行業務所得二、
      一三六、九一二元，併課原告當年度綜合所得稅，並無不合。
（三）原告主張其係以安露春公司加入妮芙露公司，為法人會員，其並未自妮芙露公
      司取得執行業務所得，該所得係由安露春公司取得，而該公司已申報營利事業
      所得稅，再核課其個人綜合所得稅，顯係重複課稅等語，惟妮芙露公司給付之
      佣金係直接存入其直銷會員之各人金融帳戶，妮芙露公司亦於八十六年六月十
      六日出具說明書說明上述事實，即該佣金之計算為直銷會員個人之下線行銷體
      系所計算出之銷售成績推算會員應得之佣金，原告所稱係以法人名義加入妮芙
      露公司，與事實並不相符，所稱核不足採。
二、罰鍰部分：
（一）按「納稅義務人未依本法規定自行辦理結算申報，而經稽徵機關調查，發現有
      依本法規定課稅之所得額者，除依法核定補徵應納稅額外，應照補徵稅額，處
      三倍以下之罰鍰。」為行為時所得稅法第一百十條第二項所規定。
（二）本件原告未辦理八十二年度綜合所得稅結算申報，案經財政部賦稅署查得原告
      取自妮芙露公司之佣金計二、六七一、一四一元，通報被告核定原告八十二年
      執行業務所得二、一三六、九一二元，此有妮芙露公司八十六年六月十六日說
      明書及支付直銷參加人明細表憑單等資料影本附卷可稽，違章事證明確，原處
      分按所漏稅額處以○．四倍罰鍰計三六、○○○元，並無不合。
三、綜上所述，原處分及所為復查、訴願、再訴願決定並無違誤，請判決駁回原告之
    訴等語。
    理  由
一、按凡執行業務者之業務或演技收入，減除業務所房租或折舊、業務上使用器材設
    備之折舊及修理費，或收取代價提供顧客使用之藥品、材料等之成本、業務上雇
    用人員之薪資、執行業務之旅費及其他直接必要費用後之餘額為所得額，合併計
    算個人綜合所得總額，為行為時所得稅法第十四條第一項第二類所明定。而個人
    參加人銷售商品或提供勞務予消費者，所賺取之零售利潤，除經查明參加人提供
    之憑證屬實者，可核實認定外，稽徵機關得依參加人之進貨資料按建議價格（參
    考價格）計算銷售額，如查無上述價格，則參考參加人進貨商品類別，依當年度
    各該營利事業同業利潤標準之零售毛利率核算之銷售價格計算銷售額，再依一時
    貿易盈餘之純益率百分之六核計個人營利所得予以歸戶課稅。個人參加人因下層
    直銷商向傳銷事業進貨或購進商品累積積分額（或金額）達一定標準，而自該事
    業取得之業績獎金或各種補助費，係屬佣金收入，得依所得稅法第十四條第一項
    第二類規定，減除直接必要費用後之餘額為所得額。納稅義務人如未依法辦理結
    算申報，或未依法記帳及保存憑證，或未能提供證明所得額之帳簿文據者，可適
    用各該年度經紀人費用率計算其必要費用。個人參加人因直接向傳銷事業進貨或
    購進商品累積積分額（或金額）達一定標準，而自該事業取得之業績獎金或各種
    補助費，核屬所得稅法第十四條第一項第九類規定之其他所得，為財政部八十三
    年三月三十日台財稅字第八三一五八七二三七號函釋有案。次按納稅義務人已依
    本法規定辦理結算申報，但對依本法規定應申報課稅之所得額有漏報或短報情事
    者，處以所漏稅額兩倍以下之罰鍰，為行為時所得稅法第一百十條第一項所明定
    。
二、本件被告以原告未辦理民國八十二年度綜合所得稅結算申報，經財政部賦稅署查
    獲其有取自妮芙露公司之佣金收入二、六七一、一四一元，移由被告核定其八十
    二年度執行業務所得二、一三六、九一二元，連同營利所得一、○五○元，除發
    單補徵原告當年度綜合所得稅九○、○五九元外，並按所漏稅額處以○．四倍罰
    鍰三六、○○○元（計至百元）。原告不服，循序提起行政訴訟，並以如事實欄
    所示各節，據為爭執。經查：
（一）本件原告對其取得妮芙露公司給付之參與直銷佣金收入二、六七一、一四一元
      一節，業予自陳無訛；而前開給付係支付與個人會員，則有妮芙露公司出具之
      說明書及該公司支付佣金予直銷參加人明細表附於原處分卷可稽。原告雖主張
      其係以安露春公司名義加入妮芙露公司為法人會員，前開款項係支付與安露春
      公司一節，並未據其提出證明資料證明其收取之款項確屬安露春公司之收入並
      已轉付該公司，尚難採取。況妮芙露公司負責人於八十六年六月十六日在財政
      部賦稅署調查時之書面說明，承認該公司八十二年度支付會員之銷售佣金係因
      其作業疏失，未辦理所得扣繳，並以會員設立之營利事業所開立之統一發票列
      報成本，此與稅法規定不符，該公司願依規定繳清稅款等語，此有說明書一紙
      附於原處分卷可憑。至原告所提出之妮芙露公司八十六年九月二十六日函影本
      ，核其內容僅係說明該公司會員分為法人會員及個人會員二類，該公司支付佣
      金予法人會員時，或由法人會員之個人股東代收，再轉交法人會員，並由法人
      會員開立統一發票予該公司申報營業稅，依營業稅法第十五條規定，該公司並
      無虛報進項稅額情事等語，要難執為原告未取得自妮芙露公司執行業務所得之
      論據。
（二）原告主張安露春公司所列報收入與原告佣金重複部分，雖據原告提示安露春公
      司所出具交付妮芙露公司之統一發票及營業人銷售額與稅額申報書為證，惟該
      統一發票及銷售額與稅額申報書所載之總額與原告收取佣金金額並非一致，是
      原告顯未證明系爭佣金與前安露春公司申報之營業收入係同筆收入，其所述尚
      非可採。
（三）安露春公司與原告個人係不同之法律主體，本件之佣金收入既為原告個人所得
      ，則被告依法核課原告綜合所得稅，自無不合，不因前由安露春公司誤報營業
      稅及營利所得稅而受影響。至安露春公司已繳稅款之退還係屬另一問題，不生
      重複課稅之問題，亦難謂有違憲法第十五條保障人民財產權之規定，原告所稱
      本件有重複課稅之嫌並違反租稅法定主義云云，尚有誤會。
（四）財政部八十三年三月三十日台財稅第八三一五八七二三七號函釋，固認傳銷事
      業得有法人會員之存在，惟本件取得佣金者係原告個人，並非安露春公司，已
      如前述，故財政部上開函顯與本件爭點無涉。
（五）所得稅法施行細則第八十三條第二項規定行紀業或兼營行紀業收取之佣金依法
      開立統一發票，均免予扣繳。惟本件原告佣金之收入係因下層直銷商向傳銷事
      業進貨或購進商品累積積分達一定標準，而自該事業取得之業績獎金，並非因
      行紀而收取之佣金，且該規定僅就應否扣繳加以規定，並非就所得稅應否課徵
      所作之規定，是自無上引所得稅法施行細則第八十三條第二項適用之問題。
三、綜上所述，本件原告所訴各節核無可採，被告向原告補徵所漏稅額九○、○五九
    元，並按所漏稅額九○、○五九元處以○．四倍罰鍰三六、○○○元，揆之首開
    規定，即無不合，一再訴願決定遞予維持，亦無不當。原告訴請撤銷非有理由，
    應予駁回。至原告請求行言詞辯論部分，因本件事證已明確，無行言詞辯論之必
    要，併此明。
據上論結，本件原告之訴為無理由，爰依行政訴訟法施行法第二條、行政訴訟法第九
十八條第三項前段，判決如主文。
中　　華　　民　　國　　九十一　　　年　　　五　　　　月　　 三十 　　　日
                    最 高 行 政 法 院  第 三 庭
                                審 判 長 法  官　　　葉　振　權
                                         法  官      鄭  淑  貞
                                         法  官　　　吳　錦　龍
                                         法  官　　　劉　鑫　楨
                                         法  官　　　吳　明　鴻
右  正  本  證  明  與  原  本  無  異
　　　　　　　　　　　　　　　　　　　　 法院書記官　阮  桂  芬
中　　華　　民　　國　　九十一　　　年　　　五　　　　月　　　三十　　　日
